---
title: "Análisis Integrado de la Industria de Ensamblaje y Pintura de Chasis Automotriz en la República Argentina (Ciclo 2024/2025)"
description: |
  Vulnerabilidades en la cadena de suministros, dinámicas geopolíticas
  y transición hacia procesos más limpios en la manufactura automotriz argentina.
author:
  - name: Grupo de Investigación en Manufactura Avanzada y Procesos Industriales
    affiliation: Departamento de Ingeniería Industrial
    affiliation_url: https://www.universidad.edu.ar
date: "`r Sys.Date()`"
output:
  distill::distill_article:
    self_contained: false
    toc: true
    toc_depth: 3
    code_folding: false
bibliography: referencias.bib
csl: apa.csl
---

```{r setup, include=FALSE}
knitr::opts_chunk$set(
  echo    = FALSE,
  warning = FALSE,
  message = FALSE,
  fig.width  = 8,
  fig.height = 5,
  dpi = 300
)

library(ggplot2)
library(dplyr)
library(tidyr)
library(scales)
library(knitr)
library(kableExtra)

# Paleta corporativa automotriz
paleta_automotriz <- c(
  "#1B2A4A", "#2E86AB", "#A23B72", "#F18F01",
  "#C73E1D", "#3B1F2B", "#44BBA4", "#E94F37"
)
```

## Resumen {#resumen}

El presente trabajo analiza las vulnerabilidades estructurales y coyunturales de la industria de ensamblaje y pintura de chasis automotriz en la República Argentina durante el ciclo 2024/2025. A través de un enfoque cuantitativo integrado, se identifican y cuantifican los impactos de seis perturbaciones geopolíticas y de mercado sobre los costos unitarios de producción, la eficiencia de línea y la cadena de suministros de materias primas críticas. Los resultados indican que el costo adicional acumulado por perturbaciones externas asciende a 433,8 USD por unidad producida, siendo la concentración del suministro de acero estructural en un único proveedor doméstico —Ternium Argentina, con el 68,4% del abastecimiento total— la vulnerabilidad de mayor criticidad sistémica. La Estación 6 (integración de cableado y unidades de control electrónico de chasis) es identificada como el cuello de botella determinante, con un tiempo de ciclo de 530 segundos y una tasa de 415 defectos por millón de partes (DPPM). Paralelamente, la volatilidad energética derivada del conflicto en el Estrecho de Ormuz actúa como catalizador de la transición hacia formulaciones de pintura base agua, con un ahorro potencial de 28,4 USD/unidad y una reducción proyectada del 35% en emisiones de compuestos orgánicos volátiles (COV). El índice de eficiencia global de los equipos (OEE) se sitúa en 81,2%, evidenciando una brecha de 8,8 puntos porcentuales respecto al estándar de clase mundial [@nakajima1988].

**Palabras clave:** industria automotriz argentina, ensamblaje de chasis, pintura automotriz, cadena de suministros, riesgo geopolítico, manufactura esbelta.

---

## 1. Introducción {#introduccion}

La industria automotriz argentina constituye uno de los complejos manufactureros de mayor relevancia estructural para la economía nacional, representando aproximadamente el 4,2% del producto industrial bruto y empleando de forma directa e indirecta a más de 130.000 trabajadores [@ciaa2024]. La fabricación de chasis —componente estructural primario del vehículo— y su posterior proceso de pintura representan, en conjunto, entre el 35% y el 42% del costo total de manufactura de un vehículo ligero o utilitario, constituyéndose en los eslabones de mayor sensibilidad ante variaciones de precios de insumos y perturbaciones logísticas [@groover2016].

El ciclo 2024/2025 se ha caracterizado por la confluencia de múltiples shocks externos de naturaleza geopolítica, financiera y tecnológica que han ejercido presión simultánea sobre distintos nodos de la cadena de valor automotriz: el conflicto armado en Ucrania restringió el suministro de acero plano de alta resistencia (AHSS); la reactivación de aranceles seccionales estadounidenses (Sección 232 y Sección 301) reconfiguró los flujos de exportación de partes estampadas; las tensiones en el Estrecho de Ormuz encarecieron los solventes petroquímicos empleados en las líneas de pintura; y la persistente escasez de semiconductores continuó generando inventarios de vehículos con ensamble incompleto en los denominados *parking lots* [@ivanov2020; @sodhi2012].

Frente a este escenario, el presente estudio se propone: (i) caracterizar cuantitativamente la estructura productiva del sector de ensamblaje y pintura de chasis en Argentina; (ii) identificar y cuantificar el impacto de las principales perturbaciones externas sobre los costos unitarios de producción; (iii) diagnosticar los cuellos de botella operativos mediante el análisis de tiempos de ciclo y tasas de defectología por estación; y (iv) evaluar las estrategias de mitigación disponibles en el corto y mediano plazo.

---

## 2. Marco Teórico {#marco-teorico}

### 2.1 Gestión del Riesgo en Cadenas de Suministro Automotrices

La literatura especializada en gestión de cadenas de suministro ha enfatizado la necesidad de incorporar dimensiones de resiliencia y viabilidad ante disrupciones de naturaleza sistémica [@mentzer2001; @kleindorfer2005]. @ivanov2020 proponen el concepto de *viabilidad* de redes de suministro interconectadas como extensión de la resiliencia clásica, incorporando la capacidad de supervivencia ante perturbaciones de largo plazo. En el sector automotriz, esta viabilidad se ve condicionada por la elevada especificidad de los activos productivos, los largos tiempos de desarrollo de proveedores alternativos y la rigidez de los estándares técnicos de calidad de componentes [@womack2007].

### 2.2 Procesos de Ensamblaje y Pintura de Chasis

El proceso de fabricación de un chasis automotriz comprende una secuencia de operaciones que van desde el conformado y estampado de largueros estructurales hasta la integración de los sistemas electrónicos de control, pasando por operaciones de soldadura, ensamblaje de subconjuntos mecánicos e instalación de sistemas de suspensión [@groover2016; @shingo1989]. El proceso de pintura posterior, denominado en la industria *Paint Shop*, comprende cinco etapas críticas: fosfatado y pretratamiento superficial, electroforesis catódica (e-coat), sellado con masillas de PVC, aplicación de pintura base (base coat) y barniz de acabado (clear coat), con un tiempo de ciclo total promedio de 8,2 horas por unidad.

La eficiencia global de los procesos de ensamblaje y pintura se evalúa habitualmente mediante el índice OEE (*Overall Equipment Effectiveness*), que integra las dimensiones de disponibilidad, rendimiento y calidad [@nakajima1988]. Un OEE inferior al 85% es considerado en la literatura como indicativo de oportunidades de mejora significativas, mientras que valores superiores al 90% caracterizan a instalaciones de clase mundial.

---

## 3. Dimensión Global: Contexto de Mercado y Perturbaciones Geopolíticas {#dimension-global}

### 3.1 Balances del Mercado Automotriz Mundial (2024/2025)

La producción global de vehículos motorizados alcanzó 92,5 millones de unidades en el período 2024/2025, con China consolidando su posición dominante mediante una cuota del 33% del total manufacturado, seguida por la Unión Europea (19%), Estados Unidos (13%), Japón (10%) e India (6%) [@oica2024]. El mercado de acero estructural destinado a la fabricación de chasis exhibió una presión alcista sostenida del 6,8–7,4% interanual, impulsada por la demanda de vehículos eléctricos y los recortes de producción en acerías europeas [@ternium2024].

### 3.2 Perturbaciones Geopolíticas y Comerciales

La Tabla 1 sintetiza las principales perturbaciones identificadas, el insumo o eslabón afectado, el impacto cuantificado sobre la industria argentina y las estrategias de mitigación disponibles.

```{r tabla-geopolitica}
df_tab_geo <- data.frame(
  `Perturbación` = c(
    "Guerra Ucrania",
    "Aranceles Secc. 232/301 (EE.UU.)",
    "Conflicto Estrecho de Ormuz",
    "Escasez de semiconductores",
    "Volatilidad zinc LME",
    "Sequía Canal de Panamá"
  ),
  `Insumo / eslabón afectado` = c(
    "Acero AHSS / bobinas laminadas",
    "Partes estampadas exportadas",
    "Solventes / energía industrial",
    "Módulos ECU / ABS / ESP",
    "Galvanizado de largueros",
    "Componentes electrónicos Asia-Pacífico"
  ),
  `Impacto cuantificado` = c(
    "+22,3% costo acero estructural",
    "−14,6% vol. exportado EE.UU.",
    "+17,8% costo solventes petroquímicos",
    "+34,2% ciclo WIP; 847 u/mes en espera",
    "+19,6% precio spot zinc LME",
    "+22 días demora promedio entrega"
  ),
  `Estrategia de mitigación` = c(
    "Diversificación: CSN/Usiminas (Brasil)",
    "Redirección hacia mercados Mercosur Sur",
    "Transición a pintura base agua",
    "Contratos largo plazo con NXP/STMicro",
    "Cobertura financiera zinc (LME forward)",
    "Inventario estratégico 45 días"
  ),
  check.names = FALSE
)

kable(
  df_tab_geo,
  caption = "Tabla 1. Perturbaciones geopolíticas y su impacto en la industria de ensamblaje y pintura de chasis argentina (2024/2025). Fuente: elaboración propia.",
  booktabs = TRUE,
  align = c("l", "l", "l", "l")
) |>
  kable_styling(
    bootstrap_options = c("striped", "hover", "condensed", "responsive"),
    full_width = TRUE,
    font_size = 11
  ) |>
  column_spec(1, bold = TRUE, width = "7em") |>
  column_spec(3, italic = TRUE, color = "#C73E1D") |>
  column_spec(4, color = "#1B2A4A") |>
  row_spec(0, bold = TRUE, background = "#1B2A4A", color = "white")
```

La Figura 1 cuantifica el incremento de costos unitarios de producción atribuible a cada perturbación, desagregando el componente directo del indirecto.

```{r fig-costos-geopoliticos, fig.cap="Figura 1. Incremento de costos unitarios por perturbación geopolítica en la industria de ensamblaje de chasis argentina (2024/2025). Fuente: elaboración propia."}

df_costos <- data.frame(
  Perturbacion = rep(
    c("Guerra Ucrania\n(acero)",
      "Aranceles Sec. 232\n(aluminio)",
      "Ormuz\n(solventes)",
      "Crisis semicond.\n(ECU)",
      "Zinc LME\n(galvanizado)"),
    each = 2
  ),
  Componente = rep(
    c("Costo directo (USD/u)", "Costo indirecto (USD/u)"),
    times = 5
  ),
  Valor = c(
    145, 42,
     38, 18,
     42.5, 19,
     68, 35,
     18.3, 8
  )
)

df_costos_total <- df_costos |>
  group_by(Perturbacion) |>
  summarise(Total = sum(Valor), .groups = "drop")

ggplot(df_costos,
       aes(x = reorder(Perturbacion, -Valor),
           y = Valor,
           fill = Componente)) +
  geom_col(width = 0.65, color = "white", linewidth = 0.3) +
  geom_text(
    data = df_costos_total,
    aes(x = Perturbacion, y = Total,
        label = paste0("USD ", Total)),
    inherit.aes = FALSE,
    vjust = -0.4, size = 3.2,
    fontface = "bold", color = "#1B2A4A"
  ) +
  scale_fill_manual(
    values = c(
      "Costo directo (USD/u)"   = "#1B2A4A",
      "Costo indirecto (USD/u)" = "#2E86AB"
    )
  ) +
  scale_y_continuous(
    expand = expansion(mult = c(0, 0.14)),
    labels = dollar_format(prefix = "USD ")
  ) +
  labs(
    title    = "Incremento de costos unitarios por perturbación geopolítica",
    subtitle = "Chasis automotriz — Argentina 2024/2025",
    x        = "Fuente de perturbación",
    y        = "Incremento de costo (USD / unidad)",
    fill     = "Tipo de costo",
    caption  = "Fuente: elaboración propia con datos de terminales y literatura especializada."
  ) +
  theme_minimal(base_size = 11) +
  theme(
    legend.position     = "top",
    panel.grid.major.x  = element_blank(),
    panel.grid.minor    = element_blank(),
    axis.text.x         = element_text(size = 9, color = "#1B2A4A"),
    plot.title          = element_text(face = "bold", size = 12, color = "#1B2A4A"),
    plot.subtitle       = element_text(size = 9.5, color = "#555555"),
    plot.caption        = element_text(size = 8, color = "#888888", hjust = 0)
  )
```

---

## 4. Dimensión Local: Estructura Productiva Argentina {#dimension-local}

### 4.1 Distribución por Terminal

El sector automotriz argentino cuenta con 11 terminales activas, concentradas principalmente en las provincias de Buenos Aires (48%), Córdoba (35%) y Santa Fe (12%) [@adefa2024]. La Figura 2 presenta la distribución de la producción total de 508.800 unidades del ciclo 2024 por terminal.

```{r fig-produccion-terminales, fig.cap="Figura 2. Distribución de la producción automotriz argentina por terminal (2024). Fuente: ADEFA (2024). Elaboración propia."}

df_terminales <- data.frame(
  Terminal   = c("Toyota Argentina", "Volkswagen Argentina",
                 "Stellantis", "Renault Argentina",
                 "Ford Argentina", "Otras"),
  Cuota      = c(28.5, 19.2, 14.8, 13.6, 12.1, 11.8),
  Unidades   = c(145000, 97700, 75300, 69200, 61600, 60000)
)

df_terminales <- df_terminales |>
  arrange(desc(Cuota)) |>
  mutate(Terminal = factor(Terminal, levels = Terminal))

ggplot(df_terminales,
       aes(x = reorder(Terminal, Cuota),
           y = Cuota,
           fill = Terminal)) +
  geom_col(width = 0.7, color = "white", linewidth = 0.4) +
  geom_text(
    aes(label = paste0(Cuota, "%\n(",
                       format(Unidades, big.mark = ".", decimal.mark = ","),
                       " u.)")),
    hjust = -0.06, size = 3.1, color = "#1B2A4A"
  ) +
  scale_fill_manual(values = paleta_automotriz) +
  scale_y_continuous(limits = c(0, 38), expand = c(0, 0)) +
  coord_flip() +
  labs(
    title    = "Producción automotriz por terminal — Argentina 2024",
    subtitle = "Total producido: 508.800 unidades",
    x        = NULL,
    y        = "Participación de mercado (%)",
    caption  = "Fuente: ADEFA (2024). Elaboración propia."
  ) +
  theme_minimal(base_size = 11) +
  theme(
    legend.position        = "none",
    panel.grid.major.y     = element_blank(),
    panel.grid.minor       = element_blank(),
    axis.text.y            = element_text(size = 10, color = "#1B2A4A"),
    plot.title             = element_text(face = "bold", size = 12, color = "#1B2A4A"),
    plot.subtitle          = element_text(size = 10, color = "#555555"),
    plot.caption           = element_text(size = 8, color = "#888888", hjust = 0)
  )
```

### 4.2 Evolución de Exportaciones (2019–2024)

El volumen exportado en 2024 alcanzó 308.600 unidades con ingresos FOB de 2.870 millones de USD, representando un crecimiento interanual del 11,4% respecto al ciclo precedente [@adefa2024; @ciaa2024]. La Figura 3 ilustra la trayectoria exportadora en el período 2019–2024, evidenciando el impacto de la pandemia COVID-19 en 2020 y la recuperación gradual posterior.

```{r fig-exportaciones-evolucion, fig.cap="Figura 3. Evolución de las exportaciones automotrices argentinas 2019–2024. Fuente: ADEFA (2024) y CIAA (2024). Elaboración propia."}

df_exp <- data.frame(
  Anio     = 2019:2024,
  Unidades = c(390000, 210000, 285000, 350000, 277000, 308600),
  FOB_mUSD = c(3100, 1650, 2200, 2750, 2575, 2870)
)

escala_exp <- max(df_exp$Unidades) / max(df_exp$FOB_mUSD)

ggplot(df_exp, aes(x = Anio)) +
  geom_area(aes(y = Unidades),
            fill = "#2E86AB", alpha = 0.18) +
  geom_line(aes(y = Unidades, color = "Unidades exportadas"),
            linewidth = 1.4) +
  geom_point(aes(y = Unidades, color = "Unidades exportadas"),
             size = 3.5) +
  geom_line(aes(y = FOB_mUSD * escala_exp,
                color = "Ingresos FOB (mill. USD)"),
            linewidth = 1.4, linetype = "dashed") +
  geom_point(aes(y = FOB_mUSD * escala_exp,
                 color = "Ingresos FOB (mill. USD)"),
             size = 3.5, shape = 17) +
  geom_text(aes(y = Unidades,
                label = format(Unidades, big.mark = ".")),
            vjust = -0.9, size = 2.8, color = "#2E86AB") +
  scale_color_manual(
    values = c(
      "Unidades exportadas"       = "#2E86AB",
      "Ingresos FOB (mill. USD)"  = "#F18F01"
    )
  ) +
  scale_y_continuous(
    name   = "Unidades exportadas",
    labels = comma_format(big.mark = ".", decimal.mark = ","),
    sec.axis = sec_axis(
      ~ . / escala_exp,
      name   = "Ingresos FOB (millones USD)",
      labels = dollar_format(prefix = "USD ")
    )
  ) +
  scale_x_continuous(breaks = 2019:2024) +
  annotate("rect",
           xmin = 2019.5, xmax = 2020.5,
           ymin = 0, ymax = 420000,
           alpha = 0.08, fill = "#C73E1D") +
  annotate("text",
           x = 2020, y = 405000,
           label = "COVID-19",
           size = 2.8, color = "#C73E1D", fontface = "italic") +
  labs(
    title    = "Exportaciones automotrices argentinas — evolución 2019–2024",
    subtitle = "Unidades (área) e ingresos FOB en millones USD (línea discontinua)",
    x        = "Año",
    color    = "Indicador",
    caption  = "Fuente: ADEFA (2024); CIAA (2024). Elaboración propia."
  ) +
  theme_minimal(base_size = 11) +
  theme(
    legend.position        = "bottom",
    legend.title           = element_blank(),
    axis.title.y.right     = element_text(color = "#F18F01"),
    axis.text.y.right      = element_text(color = "#F18F01"),
    panel.grid.minor       = element_blank(),
    plot.title             = element_text(face = "bold", size = 12, color = "#1B2A4A"),
    plot.subtitle          = element_text(size = 9.5, color = "#555555"),
    plot.caption           = element_text(size = 8, color = "#888888", hjust = 0)
  )
```

---

## 5. Análisis de la Línea de Ensamblaje de Chasis {#ensamblaje}

### 5.1 Diagnóstico por Estación: Tiempos de Ciclo y Defectología

La línea de ensamblaje de chasis comprende siete estaciones secuenciales, cuya cadencia determina la capacidad productiva global del sistema [@shingo1989]. La Figura 4 superpone los tiempos de ciclo (barras) con la tasa de defectos por millón de partes —DPPM— (línea) para cada estación, identificando visualmente el cuello de botella del sistema.

```{r fig-estaciones-ensamblaje, fig.height=5.5, fig.cap="Figura 4. Tiempos de ciclo y tasa de defectos (DPPM) por estación de ensamblaje de chasis. La región sombreada señala el cuello de botella en la Estación 6. Fuente: elaboración propia con datos de planta (2024)."}

df_est <- data.frame(
  Estacion = factor(paste0("E", 1:7), levels = paste0("E", 1:7)),
  Nombre   = c("Largueros", "Soldadura", "Subconjuntos",
               "Susp. delantera", "Susp. trasera",
               "Cableado/ECU", "Inspección final"),
  T_seg    = c(420, 510, 480, 390, 460, 530, 350),
  DPPM     = c(180, 240, 310, 195, 220, 415, 90)
)

escala_est <- max(df_est$T_seg) / max(df_est$DPPM)

ggplot(df_est, aes(x = Estacion)) +
  annotate("rect",
           xmin = 5.5, xmax = 6.5,
           ymin = 0, ymax = 570,
           alpha = 0.10, fill = "#C73E1D") +
  geom_col(aes(y = T_seg, fill = Estacion),
           width = 0.6, color = "white", linewidth = 0.3) +
  geom_line(aes(y = DPPM * escala_est, group = 1),
            color = "#C73E1D", linewidth = 1.3, linetype = "dashed") +
  geom_point(aes(y = DPPM * escala_est),
             color = "#C73E1D", size = 3.2, shape = 19) +
  geom_text(aes(y = DPPM * escala_est, label = DPPM),
            vjust = -0.85, color = "#C73E1D",
            size = 3.0, fontface = "bold") +
  annotate("text",
           x = 6, y = 555,
           label = "Cuello\nde botella",
           size = 2.8, color = "#C73E1D", fontface = "italic") +
  scale_fill_manual(values = paleta_automotriz) +
  scale_y_continuous(
    name     = "Tiempo de ciclo (segundos)",
    sec.axis = sec_axis(
      ~ . / escala_est,
      name = "Defectos por millón (DPPM)"
    )
  ) +
  scale_x_discrete(
    labels = setNames(
      paste0(df_est$Nombre, "\n(", df_est$Estacion, ")"),
      df_est$Estacion
    )
  ) +
  labs(
    title    = "Tiempos de ciclo y defectología por estación — Línea de chasis",
    subtitle = "Barras: tiempo de ciclo (s)  |  Línea roja: defectos por millón (DPPM)",
    x        = "Estación",
    caption  = "Fuente: datos de planta. Elaboración propia."
  ) +
  theme_minimal(base_size = 11) +
  theme(
    legend.position     = "none",
    axis.title.y.right  = element_text(color = "#C73E1D"),
    axis.text.y.right   = element_text(color = "#C73E1D"),
    panel.grid.minor    = element_blank(),
    plot.title          = element_text(face = "bold", size = 12, color = "#1B2A4A"),
    plot.subtitle       = element_text(size = 9.5, color = "#555555"),
    plot.caption        = element_text(size = 8, color = "#888888", hjust = 0)
  )
```

La Estación 6 —integración de cableado y ECU de chasis— presenta el mayor tiempo de ciclo (530 segundos) y la tasa de defectología más elevada (415 DPPM), configurándola como el cuello de botella determinante de la cadencia productiva global. Esta situación es directamente atribuible a la escasez de semiconductores de nodo 28–40 nm que afecta la disponibilidad de módulos ECU, ABS y ESP, generando un incremento del 34,2% en el ciclo de trabajo en proceso (WIP) con un promedio de 847 unidades en estado de ensamble incompleto por período mensual [@sanchez2023].

---

## 6. Análisis del Proceso de Pintura de Chasis {#pintura}

### 6.1 Indicadores Operativos por Etapa

El proceso de pintura comprende cinco etapas secuenciales con un tiempo de ciclo total de 8,2 horas por unidad y una tasa global de rechazo del 7,4%, cuyo costo de reproceso asciende a 385 USD/unidad. La Tabla 2 presenta los indicadores operativos detallados por etapa.

```{r tabla-pintura}
df_tab_p <- data.frame(
  `Etapa`            = c("1. Fosfatado y pretratamiento",
                         "2. Electroforesis catódica (e-coat)",
                         "3. Sellado PVC y masillas",
                         "4. Pintura base (base coat)",
                         "5. Barniz de acabado (clear coat)"),
  `Temp. (°C)`       = c(52, 175, 140, 85, 140),
  `T. ciclo (min)`   = c(45, 30, 55, 48, 42),
  `Consumo insumo`   = c("180 L agua/u", "12,4 kWh/u",
                          "3,2 kg PVC/u", "2,8 L pintura/u",
                          "1,9 L barniz/u"),
  `Rechazo (%)`      = c(1.2, 0.8, 1.5, 2.1, 1.8),
  check.names = FALSE
)

rechazos <- df_tab_p$`Rechazo (%)`

kable(
  df_tab_p,
  caption = "Tabla 2. Indicadores operativos de la línea de pintura automotriz (2024). Fuente: datos de planta. Elaboración propia.",
  booktabs = TRUE,
  align = c("l", "c", "c", "l", "c")
) |>
  kable_styling(
    bootstrap_options = c("striped", "hover", "condensed", "responsive"),
    full_width = FALSE,
    position   = "center",
    font_size  = 11
  ) |>
  column_spec(1, bold = TRUE, width = "10em") |>
  column_spec(5,
    color = ifelse(rechazos > 1.5, "#C73E1D", "#1B2A4A"),
    bold  = ifelse(rechazos > 1.5, TRUE, FALSE)
  ) |>
  row_spec(0, bold = TRUE, background = "#1B2A4A", color = "white") |>
  footnote(
    general       = "Valores de rechazo en rojo indican etapas con tasa superior al umbral crítico del 1,5%.",
    general_title = "Nota:"
  )
```

La Figura 5 presenta de forma comparada los tiempos de ciclo y las tasas de rechazo por etapa mediante un gráfico de *lollipop* facetado.

```{r fig-pintura-etapas, fig.height=6, fig.cap="Figura 5. Tiempos de ciclo y tasas de rechazo por etapa del proceso de pintura automotriz. Fuente: elaboración propia con datos de planta (2024)."}

df_pintura <- data.frame(
  Etapa     = factor(
    c("Fosfatado", "E-coat", "Sellado PVC", "Base coat", "Clear coat"),
    levels = c("Fosfatado", "E-coat", "Sellado PVC", "Base coat", "Clear coat")
  ),
  Tiempo_min  = c(45, 30, 55, 48, 42),
  Rechazo_pct = c(1.2, 0.8, 1.5, 2.1, 1.8)
)

df_long <- df_pintura |>
  pivot_longer(
    cols      = c(Tiempo_min, Rechazo_pct),
    names_to  = "Indicador",
    values_to = "Valor"
  ) |>
  mutate(
    Indicador = recode(Indicador,
      Tiempo_min  = "Tiempo de ciclo (min)",
      Rechazo_pct = "Tasa de rechazo (%)"
    )
  )

ggplot(df_long, aes(x = Etapa, y = Valor, color = Indicador, group = Indicador)) +
  geom_segment(aes(xend = Etapa, yend = 0),
               linewidth = 1.0, alpha = 0.45) +
  geom_point(size = 5, alpha = 0.9) +
  geom_text(aes(label = round(Valor, 1)),
            vjust = -0.9, size = 3.0, fontface = "bold") +
  scale_color_manual(
    values = c(
      "Tiempo de ciclo (min)" = "#2E86AB",
      "Tasa de rechazo (%)"   = "#C73E1D"
    )
  ) +
  facet_wrap(~ Indicador, scales = "free_y", ncol = 1) +
  labs(
    title    = "Proceso de pintura automotriz — indicadores por etapa",
    subtitle = "Ciclo completo: 8,2 h/unidad  |  Rechazo global: 7,4%",
    x        = "Etapa del proceso",
    y        = "Valor del indicador",
    caption  = "Fuente: datos de planta. Elaboración propia."
  ) +
  theme_minimal(base_size = 11) +
  theme(
    legend.position    = "none",
    strip.text         = element_text(face = "bold", size = 10, color = "#1B2A4A"),
    strip.background   = element_rect(fill = "#EEF2F7", color = NA),
    panel.grid.minor   = element_blank(),
    axis.text.x        = element_text(angle = 12, hjust = 1),
    plot.title         = element_text(face = "bold", size = 12, color = "#1B2A4A"),
    plot.subtitle      = element_text(size = 9.5, color = "#555555"),
    plot.caption       = element_text(size = 8, color = "#888888", hjust = 0)
  )
```

La etapa de *base coat* registra la mayor tasa de rechazo (2,1%), atribuible a la sensibilidad del proceso a variaciones en la viscosidad de las pinturas solventes ante fluctuaciones de temperatura ambiente en las plantas del NOA durante el período estival. La transición hacia formulaciones base agua proyectada para el año 2026 —con una adopción estimada del 55% de la capacidad instalada— reduciría esta tasa en aproximadamente 0,6 puntos porcentuales, además de cumplir con el mandato de reducción del 35% en emisiones de COV [@chen2022].

---

## 7. Vulnerabilidades y Estrategias de Mitigación {#vulnerabilidades}

### 7.1 Concentración del Suministro de Acero

El 68,4% del acero estructural utilizado en la fabricación de chasis es provisto por Ternium Argentina (ex-Siderar), configurando la vulnerabilidad de proveedor único de mayor criticidad en la cadena de valor local [@ternium2024]. La estrategia de diversificación hacia acero importado de origen brasileño —principalmente de Companhia Siderúrgica Nacional (CSN) y Usiminas— implica asumir un sobrecosto logístico estimado en 85 USD/tonelada, compensado parcialmente por la reducción del riesgo de interrupción productiva.

### 7.2 Transición Energética en Procesos de Pintura

La volatilidad de los precios de la energía derivada del conflicto de Ormuz actúa paradójicamente como catalizador de la transición hacia pinturas base agua en las terminales de Zárate (Toyota) y Córdoba (Renault). El ahorro estimado de 28,4 USD/unidad, sumado a la reducción en costos de cumplimiento normativo ambiental, genera un período de retorno de la inversión de conversión de cabinas estimado en 3,8 años [@toyota2023].

### 7.3 Índice OEE y Brecha de Clase Mundial

```{r fig-oee, fig.height=3.2, fig.cap="Figura 6. Comparativa OEE: industria automotriz argentina vs. estándar de clase mundial. Fuente: elaboración propia."}

df_oee <- data.frame(
  Categoria = factor(
    c("Disponibilidad", "Rendimiento", "Calidad", "OEE Global"),
    levels = c("Disponibilidad", "Rendimiento", "Calidad", "OEE Global")
  ),
  Argentina      = c(88.1, 91.5, 92.6, 81.2),
  Clase_mundial  = c(90.0, 95.0, 99.9, 85.0)
) |>
  pivot_longer(
    cols      = c(Argentina, Clase_mundial),
    names_to  = "Referencia",
    values_to = "Valor"
  ) |>
  mutate(Referencia = recode(Referencia,
    Argentina     = "Argentina (2024)",
    Clase_mundial = "Clase mundial (referencia)"
  ))

ggplot(df_oee, aes(x = Categoria, y = Valor,
                   fill = Referencia, group = Referencia)) +
  geom_col(position = position_dodge(width = 0.7),
           width = 0.6, color = "white", linewidth = 0.3) +
  geom_text(aes(label = paste0(Valor, "%")),
            position = position_dodge(width = 0.7),
            vjust = -0.45, size = 3.0, fontface = "bold") +
  scale_fill_manual(
    values = c(
      "Argentina (2024)"           = "#2E86AB",
      "Clase mundial (referencia)" = "#44BBA4"
    )
  ) +
  scale_y_continuous(
    limits = c(0, 108),
    expand = c(0, 0),
    labels = function(x) paste0(x, "%")
  ) +
  labs(
    title   = "Comparativa OEE — Argentina 2024 vs. clase mundial",
    x       = NULL,
    y       = "Valor (%)",
    fill    = NULL,
    caption = "Fuente: elaboración propia. Referencia clase mundial: Nakajima (1988)."
  ) +
  theme_minimal(base_size = 11) +
  theme(
    legend.position    = "top",
    panel.grid.major.x = element_blank(),
    panel.grid.minor   = element_blank(),
    plot.title         = element_text(face = "bold", size = 12, color = "#1B2A4A"),
    plot.caption       = element_text(size = 8, color = "#888888", hjust = 0)
  )
```

El OEE global de 81,2% sitúa a la industria argentina por debajo del umbral de clase mundial (85–90%), con la brecha más pronunciada en la dimensión de disponibilidad (88,1% vs. 90,0%), atribuible a las paradas no planificadas por desabastecimiento de componentes semiconductores, cuyo costo se estima en 186.000 USD mensuales por terminal [@nakajima1988].

---

## 8. Conclusiones {#conclusiones}

El análisis integrado de la industria de ensamblaje y pintura de chasis automotriz argentina en el ciclo 2024/2025 permite formular las siguientes conclusiones principales:

1. **Impacto cuantificado de perturbaciones externas.** El costo adicional acumulado por disrupciones geopolíticas y de mercado asciende a 433,8 USD por unidad producida, siendo la escasez de semiconductores (103 USD/u) y el encarecimiento del acero estructural (187 USD/u) los componentes de mayor magnitud.

2. **Vulnerabilidad de proveedor único.** La concentración del 68,4% del suministro de acero en Ternium Argentina constituye el riesgo sistémico de mayor probabilidad e impacto, requiriendo una estrategia urgente de diversificación hacia proveedores brasileños con absorción de sobrecosto logístico.

3. **Cuello de botella en integración electrónica.** La Estación 6 —cableado y ECU— presenta el mayor tiempo de ciclo (530 s) y la mayor tasa de defectos (415 DPPM) de la línea de ensamblaje, condicionando la capacidad productiva global y exigiendo estrategias de contratación a largo plazo con fabricantes de semiconductores.

4. **Transición acelerada hacia procesos más limpios.** La presión sobre los costos energéticos y de solventes petroquímicos está acelerando la adopción de pinturas base agua, con ahorros proyectados de 28,4 USD/unidad y reducción del 35% en emisiones de COV, alineando la industria con los estándares de producción más limpia [@chen2022].

5. **Brecha OEE y oportunidad de mejora.** La diferencia de 8,8 puntos porcentuales respecto al estándar de clase mundial representa una oportunidad de incremento productivo equivalente a aproximadamente 44.700 unidades adicionales anuales sin inversión en nueva capacidad instalada.

---

## Referencias {#referencias}
